臺灣高等法院臺南分院民事判決
110年度上字第84號
上  訴  人  涂朝棟  
訴訟代理人  江振源律師
            陳澤嘉律師
            林子恒律師
複代理人    賴巧淳律師
被上訴人    林岳平  
訴訟代理人  吳啟瑞律師
上列當事人間請求確認債權不存在事件，上訴人對於中華民國11
0年2月8日臺灣嘉義地方法院第一審判決(109年度訴字第656號)
提起上訴，經本院於111年3月31日言詞辯論終結，判決如下：
    主  文
原判決關於就主文第一項、第二項為假執行之宣告部分廢棄。
上開廢棄部分，被上訴人就此部分假執行之聲請駁回。
其餘上訴駁回。
第二審訴訟費用由上訴人負擔。
    事實及理由
一、被上訴人林岳平(下稱被上訴人)主張：
　㈠確認上訴人涂朝棟(下稱上訴人)持有如原判決附表所示本票
    （下稱系爭2張本票）對伊之票據債權不存在：兩造前因漁
    貨交易生債權債務糾紛，伊於民國(下同)108年8月25日與訴
    外人李建漢一同前往上訴人之養殖場，與上訴人協商債務未
    果，在上訴人(與下述李國祥、李政聰、蔡明穆3人合稱涂朝
    棟4人)授意下，先由在場之訴外人李國祥、李政聰徒手毆打
    伊，致伊受有左眼球挫傷、左臉挫傷、口腔黏膜挫傷之傷害
    (下稱系爭傷害)，嗣李國祥另拿出電擊棒，訴外人蔡明穆則
    手持鐵棍在側，伊因遭涂朝棟4人之強暴行為而心生恐懼，
    不得不當場簽立系爭面額各新臺幣（下同）100萬元之本票
    共9張〔下稱系爭9張本票，伊共計簽發9張本票，因訴訟裁判
    費用及其他本票尚未到期之關係，爰就原審判決附表所示本
    票(下稱系爭2張本票)先為一部分請求〕。伊係受涂朝棟4人
    強暴脅迫始簽立系爭2張本票，更足見兩造並無任何債權。
    且涂朝棟4人強暴脅迫伊簽立系爭2張本票，上訴人取得系爭
    2張本票是自屬違反禁止規定，伊所簽立之系爭2張本票自屬
    無效。
 ㈡上訴人不得持系爭2張本票之裁定對伊為強制執行，並應將系
   爭本票返還伊：
   涂朝棟4人強暴脅迫的行為係屬侵權行為，兩造間並無系爭2
   張本票之本票債權存在，伊並得依民法第197條第2項、198條
   規定，拒絕履行系爭2張本票債務，即請求上訴人不得執系爭
   2張本票之裁定為執行名義對伊財產強制執行，以廢止上訴人
   之系爭2張本票債權，行使拒絕履行之抗辯權，並應將系爭2
   張本票返還予伊。（原審為上訴人敗訴之判決，上訴人聲明
   不服，提起上訴）。並答辯聲明：上訴駁回。
二、上訴人則以：被上訴人簽發系爭2張本票時未受強暴脅迫，
    伊自始並無免除被上訴人債務之意思，兩造間尚有債權債務
    關係，被上訴人自不得依民法第197條第2項、198條主張債
    權廢止請求權或不當得利請求返還系爭2張本票云云，資為
    抗辯。並上訴聲明：㈠原判決廢棄。㈡被上訴人在第一審之訴
    及假執行之聲請均駁回。
三、兩造不爭執事項：
  ㈠兩造曾於106年11月7日曾經對帳債務餘額為1,532萬150元(下
    稱系爭債務)。
  ㈡兩造於106年12月31日曾就系爭債務為協商討論，對話内容為
    原證5譯文所示(見原審卷第101至113頁)。
  ㈢被上訴人於107年1月11日給付現金200萬元及100萬元之支票
    與上訴人；被上訴人於同年4月11日匯款50萬元與上訴人。
  ㈣原證2(見原審卷第25頁)所示之○○○○○○紙張記載「付現金貳佰
    萬元正、支票壹佰萬元正、4/11再付現金伍拾萬元，貨款協
    議付清」為上訴人於107年1月11日當日所簽寫。
  ㈤上訴人於108年8月8日有指示訴外人李國祥前往被上訴人處商
    討兩造債務問題，對話内容如原證8譯文(見原審卷第189至2
    07頁)所示。
  ㈥被上訴人及李建漢於108年8月25日自行從桃園一同前往上訴
    人經營之養殖場〔址設：嘉義縣○○鄉○○村○○○00000號〕。被上
    訴人及訴外人李建漢於108年8月25日簽發如原審卷第85頁本
    票明細欄所示之9紙本票，並交付予上訴人。
  ㈦被上訴人於108年8月25日22時56分曾至臺中榮民總醫院就診
    ，症狀為系爭傷害。
  ㈧上訴人於109年8月25日以通訊軟體打電話（被上訴人未接通
    ）、傳訊息給被上訴人「今天25號，有要還款嗎？」（見原
    審卷第127頁）。
  ㈨涂朝棟4人強制被上訴人林岳平簽發本票案件，上訴人並經嘉
    義地院110年度易字269號刑事案件(下稱系爭刑事案件)判決
    :涂朝棟共同犯強制罪，處有期徒刑陸月，如易科罰金，以
    新臺幣壹仟元折算壹日。如(刑事判決)附表所示未扣案之本
    票玖張均沒收，於全部或一部不能沒收或不宜執行沒收時，
    追徵其價額。
四、兩造爭執事項
  ㈠被上訴人簽發系爭2張本票，是否是受強暴脅迫而簽發？
  ㈡被上訴人依民法第197條第2項、198條主張債權之廢止請求權
    或不當得利，請求返還系爭2張本票，有無理由？
五、得心證理由  
  ㈠被上訴人簽發系爭2張本票，是否是受強暴脅迫而簽發？
  ⒈按因被詐欺或被脅迫而為意思表示者，表意人得撤銷其意思
    表示。但詐欺係由第三人所為者，以相對人明知其事實或可
    得而知者為限，始得撤銷之。被詐欺而為之意思表示，其撤
    銷不得以之對抗善意第三人；前條之撤銷，應於發見詐欺或
    脅迫終止後，一年內為之。但自意思表示後，經過十年，不
    得撤銷；因侵權行為所生之損害賠償請求權，自請求權人知
    有損害及賠償義務人時起，二年間不行使而消滅，自有侵權
    行為時起，逾十年者亦同。損害賠償之義務人，因侵權行為
    受利益，致被害人受損害者，於前項時效完成後，仍應依關
    於不當得利之規定，返還其所受之利益於被害人，民法第92
    條、第93條、第197條分別定有明文。
  ⒉被上訴人係受脅迫簽發系爭2張本票
　⑴證人李建漢(被上訴人股東，陪同被上訴人至上訴人養殖場者
    )於原審時證稱：「(當天現場有多少人？)對方總共有5人，
    其中有被告涂朝棟及訴外人李國祥，其餘3人我不認識。另
    外就我與林岳平；（在現場發生何事情？）我們在現場，李
    國祥就與原告(被上訴人，下同)發生衝突出手打原告，後來
    就拿武器出來，並拿本票出來，且說如果不簽，我們就不能
    走；（你看到拿什麼武器？甩棍跟電擊棒。後來原告就簽立
    九張本票，並且要我在三張本票上簽名，當連帶保證人；（
    原告是否先被打，之後才簽立本票？）是，應該是訴外人李
    國祥先出手，之後其他人也有出手；(證人當天何時到及何
    時離開北海岸漁場？)約下午3-4點到，傍晚6-7點時離開)」
    等語明確（見原審卷第259至261頁）。李建漢固於系爭刑事
    案件中經列為被害人，而與被上訴人有相同之利害關係，惟
    李國祥確有毆打被上訴人的臉，業據於李國祥於系爭刑事案
    件中坦承（見系爭刑事案件一審卷第171頁），則被上訴人
    既遭李國祥毆打，且當時上訴人方人多勢眾(有涂朝棟4人、
    洪王啟榮、涂朝棟之妻，及二名北海岸貿易公司的清潔員，
    見系爭刑事案件一審卷第171頁)，被上訴人方僅被上訴人及
    李建漢之人力懸殊，其簽立系爭9張本票，顯非出於自由意
    志，是李建漢上開有關被上訴人經脅迫過程之證述，應非虛
    假，可堪採憑。從而，被上訴人主張:伊簽立系爭9張本票係
    受脅迫所為，即非無據。
　⑵上訴人於案發後之109年2月2日與李建漢對話錄音譯文(下稱
    系爭對話)中，業據上訴人提出譯文，其中「李建漢:…我覺
    得也沒必要大家做生意然後搞到這麼難看，還叫阿祥動手打
    他」、「上訴人:…阿祥動手我不知道內，我在泡茶有聽到，
    碰一聲，我說怎麼回事，我說不要打他」、「上訴人:(阿祥
    )…我說您為什麼打他，…我才起來阻止他，…」、「那天如果
    不要打他，我連二百五十萬，我也不會給阿龍切，…我就是
    看他把他打下去，我跟(阿祥)說，你把他打下去，害我不好
    意思，…」等語（見本院卷㈠第469、470、474頁），足見被
    上訴人主張：伊於案發當時，受到涂朝棟4人脅迫，因而簽
    立系爭本票乙情，並非子虛。
　⑶證人詹喬森於本院固證稱:「(那天有跟涂朝棟在一起)…因為
    這個已經很久，我就跟老闆娘(上訴人之妻)說我不記得(那
    天)…」、「(是否聽說涂朝棟對林岳平要求簽立本票？)不清
    楚，也沒聽過。」、「(你有碰到涂朝棟？)〕你如果問我那
    天有無碰到涂朝棟我是記不清楚的。依我自己的印象我去的
    時候大部分的時候老闆都會在那邊講事情或跟朋友聊天、喝
    茶。」、「泡茶區跟漁場隔一個牆壁，漁場很大，…(泡茶區
    )外面任何的狀況沒辦法完全掌握。」（見本院卷第171、17
    2頁）等語，則詹喬森於案發當日至上訴人漁場，記不清楚
    是否見到上訴人，且詹喬森前往上訴人漁場泡茶之泡茶區與
    漁場隔一個牆壁，漁場很大，…(泡茶區)外面任何的狀況沒
    辦法完全掌握，則被上訴人及李建漢在泡茶區外之漁場與涂
    朝棟4人有無發生衝突、有無受到脅迫簽立本票乙情，詹喬
    森自無法得知，況系爭刑事案件審理中，涂朝棟4 人從未陳
    稱:有詹喬森其人在案發現場，詹喬森亦稱伊不記得那天去
    上訴人漁場，已如上述，則詹喬森是否確於案發當日至上訴
    人漁場，實無從確定，自不能以上開詹喬森之證言，作為有
    利於上訴人之認定。
　⑷證人李建漢於原審證稱「約當天(108年8月25日)下午3-4點到
    ，傍晚6-7點離開」（見原審卷第262頁)，並未立即就醫，
    卻至同日晚間22時56分始至臺中榮民總醫院就醫（下稱臺中
    榮總，見原審卷第23頁之臺中榮總診斷證明書）、上訴人因
    而質疑被上訴人就醫程序不符合一般經驗法則。然查:被上
    訴人在涂朝棟4人持武器脅迫下，開立系爭9張支票，金額高
    達900萬，其心靈自有強烈之害怕、無助感、或恐怖感受，
    於離開現場後，心情未經數小時調適後，實難恢復，是其未
    立即選擇至嘉義長庚醫院就醫，而於數小時後，至臺中榮總
    就醫，亦無悖常情，上訴人以:被上訴人未就近就醫，不符
    合一般經驗法則云云，並無可取。
　⑸上訴人又以:被上訴人與李建漢就李國祥毆打原因、何人拿出
    本票(上訴人或李國祥)要求簽立、手機是否有遭扣留乙事所
    述均有所矛盾云云，然查:案發當時，被上訴人與李建漢遭
    涂朝棟4人脅迫、強制簽立本票，被上訴人並遭毆打，受有
    系爭傷害，心中恐懼之情，不言可喻，且上訴人於系爭刑事
    案件審理中陳稱:「(其他這些人包括李政聰、蔡明穆、洪王
    啟榮是如何出手，你是否知悉？)我真的不知道…，我的眼鏡
    確實也飛出去了，當時他們手上都有拿武器…」等語（見系
    爭刑事案件一審卷第385頁），足見當時現場情形混亂、失
    序，被上訴人與李建漢就案發細節描述，難免有所出入，然
    其二人均不約而同指稱遭涂朝棟4人脅迫，且所指述遭脅迫
    之情形大致相符，要不能因其對案發細節描述之些微出入，
    即謂其二人所述受脅迫之過程均不可採。況上訴人亦因本件
    脅迫被上訴人簽立系爭9張本票之犯行，業經系爭刑事案件
    以上訴人共同犯強制罪，處有期徒刑6月在案（見不爭執事
    項㈨），是被上訴人主張系爭9張本票係受脅迫而簽發，核屬
    信而有徵，應可採憑。
　⑹次按因被脅迫而為意思表示者，表意人固得撤銷其意思表示
    ，惟應於脅迫終止後一年內為之，民法第92條第1項及第93
    條定有明文。所謂脅迫終止，係指表意人因脅迫而為意思表
    示完成時，脅迫行為即為終止（最高法院80年度台上字第12
    70號民事裁判要旨參照）。查被上訴人簽發系爭9張本票後
    ，與李建漢一同離開，並由李建漢陪同被上訴人前往臺中榮
    總就診一節，業經李建漢證述明確（見原審卷第262頁），
    足認被上訴人與李建漢一同離開上訴人漁場時已無再受脅迫
    之情，參諸前開說明，脅迫行為於斯時即為終止。是被上訴
    人自108年8月25日簽發系爭9張本票至109年9月21日提起本
    件訴訟主張受脅迫撤銷簽發系爭本票之意思表示時，已逾一
    年之除斥期間甚明，自不得再主張撤銷簽發系爭2張本票之
    意思表示。
　㈡被上訴人依民法第198條主張債權之廢止請求權或不當得利，
    請求返還本票，有無理由？　
　⒈被上訴人得以主張民法第197條第2項不當得利返還及第198條
    廢止請求之權利：
  ⑴按因侵權行為所生之損害賠償請求權，自請求權人知有損害
    及賠償義務人時起，二年間不行使而消滅，自有侵權行為時
    起，逾十年者亦同。損害賠償之義務人，因侵權行為受利益
    ，致被害人受損害者，於前項時效完成後，仍應依關於不當
    得利之規定，返還其所受之利益於被害人；因侵權行為對於
    被害人取得債權者，被害人對該債權之廢止請求權，雖因時
    效而消滅，仍得拒絕履行，民法第197條第1、2項、第198條
    分別定有明文。次按因被脅迫而為負擔債務之意思表示者，
    即為侵權行為之被害人，該被害人固得於民法第93條所定之
    期間內，撤銷其負擔債務之意思表示，使其債務歸於消滅，
    但被害人於其撤銷權因經過此項期間而消滅後，仍不妨於民
    法第197條第1項所定之時效未完成前，本於侵權行為之損害
    賠償請求權，請求廢止加害人之債權，即在此項時效完成後
    ，依民法第198條之規定，亦得拒絕履行（最高法院28年渝
    上字第1282號民事判決參照）。
  ⑵本件系爭2張本票既係被上訴人受脅迫所簽發，被上訴人自屬
    侵權行為之被害人，是被上訴人於逾民法第93條所定撤銷權
    期間過後，仍得依民法第197條第2項、第198條之規定，拒
    絕履行系爭2張本票之債務及請求返還系爭本票。
  ㈢再查:
　⒈兩造於106 年11月7 日曾經就二人間債權債務對帳，其債務
    餘額為1,532萬0,150元，有被上訴人同日之LINE截圖對話可
    稽（見原審卷第93頁），並為上訴人所是認（見原審卷第78
    頁）。復於106年12月31日就上開債務為協商討論，內容為
    原證5譯文所示，此為兩造不爭執事項（見不爭執事項㈡）。
    依其譯文內容所示：「…（涂即上訴人）三百萬是有比較少
    啦，我本來是想說如果你有五百萬，你留一百萬當本金，然
    後給我四百萬這樣子，那就等於這一件事情，棟哥對你承諾
    就是說，都不會再跟你收了內，都不會再跟你收，就是等你
    很好過時，在(再)還我就行了，要是你像一般這樣正常情形
    ，我都不會再跟你收了內。對吧。那就…算差太多了了吧！
    你就一千多萬剩下三百萬。」、「這樣子棟哥那邊就全部都
    清了，等於一千五百萬左右對吧！」、「…一千五百萬棟哥
    全部都不跟你拿了，這一兩年、幾年、五年我都不會跟你拿
    ，但是如果有一天，你阿龍真的存得很有錢的時候，你在(
    再)自己還我就好了。」、「所以說有這些問題，當然依照
    我們那麼久的朋友，我可以對你幫忙就幫忙，但是我想說你
    這個三百萬你跟他確認也好，萬一你如果借不到錢就算了，
    但是如果有借到應該再多一百萬給我，這樣比較好，這個就
    是你自己的良心去做就好了，我也不是跟你說什麼啦。」、
    「就是說你有誠意來處理這件事情，總共四百給我這樣就好
    了。…那剩下的我就不再跟你要，就等你真的過很好再說了
    啦。」等語（見原審卷第103、107、109頁）明確，顯見上
    訴人對系爭債務，要求被上訴人先返還300萬元之債務，如
    果有能力再返還100萬元，其餘的部分即不再向被上訴人請
    求之意甚明。
　⒉又上訴人於上開協商後11日之107年1月11日○○○○○○紙
　　張記載「付現金貳佰萬元正、支票壹佰萬元正、4/11再付現
    金伍拾萬元，貨款協議付清」等字樣（下稱系爭單據，見兩
    造不爭執事項㈣、原審卷第25、27頁），顯見兩造就系爭債
    務以350萬元清償確有合意，並經被上訴人履行，是兩造間
    已無債權債務關係存在。至上訴人上開譯文所陳「…一千五
    百萬棟哥全部都不跟你拿了，這一兩年、幾年、五年我都不
    會跟你拿，但是如果有一天，你阿龍真的存得很有錢的時候
    ，你在(再)自己還我就好了。」（見原審卷第103頁），則
    上訴人所謂「存得很有錢時再自己還」，並未對被上訴人特
    定還款期間、還款金額及還款條件(明確界定何謂「存得很
    有錢的時候」)，且是否還款全由被上訴人之意願決定，並
    未課予被上訴人清償之義務。再佐以上訴人於上開譯文對話
    後，在系爭單據上記載「貨款協議付清」，足見兩造就系爭
    債務以350萬元清償達成合意(即系爭債務超過350萬元部分
    ，上訴人不再對被上訴人請求)。上訴人主張:伊對系爭債務
    僅止於不苛求清償期限而已，並無就系爭債務超過350萬元
    以外部分免除之意云云，並無可取。
　⒊證人詹振壽於本院雖證稱:(伊到上訴人處泡茶，有看到一個)
    欠錢的人說麻煩簽一張收據給他的父母親，欠錢的人說這個
    錢跟家裡的長輩拿的，怕家裡的長輩會擔心，老闆娘說欠那
    麼多錢都沒叫你簽票，還一些錢還要叫我說「你還完了」、
    「當時好像說先讓你家裡的人安心，再讓你慢慢還。」等語
    （見本院卷第174至175頁），上訴人因而據以主張:系爭單
    據係伊應被上訴人之要求，為使被上訴人父母安心而簽立，
    被上訴人並未還清貨款云云。然:詹振壽對於所證稱「麻煩
    簽一張收據給他的父母親」之收據，是否為原審卷第27頁所
    示之系爭單據，表示伊不清楚（見本院卷㈠第175頁），另其
    所證稱「請求上訴人簽立系爭單據，以供家人(父母親)看者
    究係是否為欠款者本人或是別人，伊並不知道」（見本院卷
    ㈠第175頁），則依詹振壽之證言，自無從證明上訴人主張:
    系爭單據係上訴人為了使被上訴人父母安心而簽立，被上訴
    人並未還清貨款乙節為真。
六、綜上所述，被上訴人依民法第197條第2項、第198條之規定
    ，請求㈠確認上訴人持有系爭2張本票對被上訴人之票據債權
    不存在。㈡上訴人不得持如系爭2張本票之裁定對被上訴人為
    強制執行。㈢上訴人應將系爭2張本票返還被上訴人，自屬正
    當，應予准許。從而原審為上訴人敗訴之判決，並無不合。
    上訴意旨指摘原判決此部分不當，求予廢棄改判，為無理由
    ，應駁回此部分上訴。至被上訴人上開㈠之請求係確認上訴
    人持有系爭2張本票對被上訴人之票據債權不存在，為確認
    之訴，並非民事訴訟法第390條第1項所規定「關於財產權之
    訴訟」、另上開㈡之請求為禁止上訴人為一定行為，屬強制
    執行法第129條第1項所定「如不履行處怠金或管收」之執行
    方法，二者性質上均不適合假執行。原判決就被上訴人此部
    分勝訴之判決竟為附條件為准免假執行之宣告，容有未洽，
    上訴意旨指摘原判決該部分為不當，聲明廢棄，非無理由。
    應由本院予以廢棄，並改判如主文第二項所示。
七、本件事證已臻明確，兩造其餘之攻擊或防禦方法及所用之證
    據，認為均不足以影響本判決之結果，爰不逐一論列，附此
    敘明。
八、據上論結，本件上訴為一部有理由、一部無理由，依民事訴
    訟法第450條、第449條第1項、第79條，判決如主文。
中　　華　　民　　國　　111 　年　　4 　　月　　21　　日
                  民事第三庭    審判長法  官  吳森豐

                                      法  官  郭貞秀

                                      法  官  孫玉文
上為正本係照原本作成。
上訴人如不服本判決，應於收受送達後20日內向本院提出上訴書
狀，其未表明上訴理由者，應於提出上訴後20日內向本院補提出
理由書狀（均須按他造當事人之人數附繕本）上訴時應提出委任
律師或具有律師資格之人之委任狀；委任有律師資格者，另應附
具律師資格證書及釋明委任人與受任人有民事訴訟法第466條之1
第1項但書或第2項（詳附註）所定關係之釋明文書影本。如委任
律師提起上訴者，應一併繳納上訴審裁判費。　　　　　　　　
被上訴人不得上訴。　　　　　　
中　　華　　民　　國　　111 　年　　4 　　月　　21　　日

                                      書記官  鄭鈺瓊
【附註】
民事訴訟法第466條之1：
⑴對於第二審判決上訴，上訴人應委任律師為訴訟代理人。但上
  訴人或其法定代理人具有律師資格者，不在此限。
⑵上訴人之配偶、三親等內之血親、二親等內之姻親，或上訴人
  為法人、中央或地方機關時，其所屬專任人員具有律師資格並
  經法院認為適當者，亦得為第三審訴訟代理人。
民事訴訟法第466條之2第1項：
上訴人無資力委任訴訟代理人者，得依訴訟救助之規定，聲請第
三審法院為之選任律師為其訴訟代理人。